【裁判字號】    97,訴,419
【裁判日期】    971209
【裁判案由】    偽造文書等
【裁判全文】
臺灣苗栗地方法院刑事判決               97年度訴字第419號
公  訴  人  臺灣苗栗地方法院檢察署檢察官
被      告  己○○
上列被告因偽造文書等案件，經檢察官提起公訴（97年度偵緝字
第48、49號），本院判決如下：
    主    文
己○○犯行使偽造私文書罪，處有期徒刑壹年貳月，減為有期徒
刑柒月，緩刑伍年，並按附件一調解筆錄所載方式，向被害人寅
○○支付新臺幣拾貳萬陸仟玖佰元。偽造之「卯○○」署名壹
枚沒收。
其餘被訴部分無罪。
    犯罪事實
一、己○○於民國93年12月10日，在苗栗縣通霄鎮○○里○○鄰○○路293 號其住處，自任會首，邀集如附表編號2 至17所示
    之人為會員，成立如附表所示之合會（互助會）。詎己○○
    意圖以冒用他人名義標會之方式詐取會款供己運用，明知卯
    ○○未曾應允參加前開合會，仍在其製發給會員之會單上記
    載卯○○之姓名（會員編號18），使其他會員誤以為卯○○
    亦為願意按期支付會款之會員，隨後於94年4 月10日（起訴
    書誤載為94年2 月10日）20時許前開合會第3 次標會時，在
    上址住處，在紙條上擅自簽署「卯○○」署名並填寫出標金
    額新臺幣（下同）4,200 元，偽造依民間互助會之習慣，足
    以認定其上文字係用以表示該名義人願出所書金額之利息以
    標取會款，屬準私文書之標單，提出競標而行使之，足以生
    損害於卯○○及其他活會會員，再向如附表編號2 、4 至17
    所示活會會員佯稱該次標會由卯○○得標，致前開活會會員
    陷於錯誤，而分別交付如附表所示金額之會款，計己○○共
    詐得374,100 元。
二、案經卯○○、寅○○訴由臺灣苗栗地方法院檢察署檢察官偵
    查起訴。
    理    由
一、證據能力之認定：
    卷內所有被告己○○以外之人於審判外之言詞或書面陳述，
    未據檢察官或被告於言詞辯論終結前聲明異議，依刑事訴訟
    法第159 條之5 第2 項規定，應視為已經當事人同意作為證
    據，本院審酌該等陳述作成時之情況亦認為適當，依前揭法
    條第1 項規定，均得為證據。
二、有罪部分：
  (一)犯罪事實之認定：
    訊據被告坦承自任會首邀集會員成立如附表所示之合會，明
    知卯○○未參加該合會，仍於第3 次標會時使用卯○○名義
    以4,200 元得標，進而向活會會員收取會款等情，惟矢口否
    認有何詐欺取財或偽造文書犯行，辯稱：卯○○原先應允參
    加合會，後來又反悔，因為會單已經印好並交給會員，卯○○有同意我使用她的名義標會等語。經查：
    1.被告於前開時、地，自任會首，邀集如附表編號2 至17所
      示之人為會員，成立如附表所示之合會，首期合會金由被
      告取得，94年2 月10日第2 次標會係林秀英以4,000 元得
      標，94年4 月10日第3 次標會係被告使用「卯○○」名義
      以4,200 元得標，該合會每次標會欲競標之會員均有填寫
      標單，其上記載姓名及出標金額，被告每次向會員收取會
      款時均會告知係何人得標等事實，為被告所不否認（97年
      度偵緝字第48號卷第13頁；審理卷第15、76至79頁），核
      與證人卯○○、辰○○、寅○○、子○、丑○○、癸○○
      、巳○○、丁○○、庚○○、辛○○○、丙○○、戊○○
      、甲○○、乙○○、午○○等人於警詢或偵查中陳述之情
      節相符（96年度他字第395 號卷【下稱他395 卷】第12至
      14、27至29頁；96年度他字第432 號卷【下稱他432 卷】
      第3 至4 、21至30、32至37、39至47、50、52至54、56至
      64、69至71、79至83頁），並有前開合會各會員提供之會
      單在卷可佐（他395 卷第32頁；他432 卷第24、31、38、
      48、55、65、88頁），可以認定。
    2.證人卯○○於警詢、偵查中均證稱：伊未曾參加前開合會
      ，直到被其他活會會員索討債務，才知道被告冒用伊名義
      標會及倒會之事（他395 卷第12至14、27至28頁），於本
      院審理時更明確證述：伊曾於7 、8 年前參加被告成立之
      另一合會，但於被告以電話詢問伊是否要參加如附表所示
      合會時，伊因沒有空餘的錢，已清楚表達拒絕之意思，也
      沒有同意過被告使用伊名義標會等語（審理卷第50至58頁
      ），衡諸常情，將自己名義借予他人用於參加合會，形同
      為該他人擔任合會債務之保證人，一旦該他人以自己名義
      早早得標後即捲款潛逃，其他活會會員勢必轉而向得標名
      義人索討日後全部應付之會款，卯○○婉拒參加被告所召
      集合會之原因，既係己身經濟狀況不佳、無力長期固定支
      付會款，自無可能又同意將自己名義借予被告使用，令自
      己陷於為被告償債之重大風險，故卯○○前開證述內容應
      屬合理而可信，被告所辯卯○○曾同意伊使用其名義參加
      合會及標會云云，則不足採憑。從而，卯○○實際上並未
      參加前開合會，被告在在紙條上簽署「卯○○」署名並填
      寫出標金額，而使用卯○○名義提出競標之行為，亦未經
      卯○○同意乙節，應堪認定。
    3.按冒用他人名義書寫標單，以冒標他人之互助會，茍標單
      上除書寫被冒標者姓名及欲標取會款所出利息之金額外，
      並書有「標單」之意旨，而就文義內容之本身，使人一見
      即知係投標會款之標單，該標單固係刑法第210 條所稱之
      私文書；惟如僅在紙上書寫被冒標者之姓名及所出利息之
      金額，就文義本身並不足以獨立表示一定用意之證明，如
      非依民間互助會之習慣，尚無從認定其上之文字，係用以
      表示該名義人願出所書金額之利息以標取互助會會款之證
      明者，則非刑法第210 條所規定之私文書，而屬同法第22
      0 條第1 項以文書論之準私文書（最高法院92年度台上字
      第7231號判決意旨參照），本案卷內並無前開合會歷次標
      會時投標會員所提出之標單，被告及相關證人亦未曾供、
      證述其等使用之標單上是否書有「標單」等字，僅提及須
      填寫姓名及出標金額（他395 卷第29頁、他432 卷第80頁
      ），則依前揭說明，應認被告冒用卯○○名義製作之標單
      性質屬刑法第220 條第1 項之準私文書。又被告未經卯○○同意，擅自偽造標單，進而行使以競標，將使其他活會
      會員誤認係卯○○得標而願依約交付會款，並可能於日後
      合會不能繼續進行時向卯○○請求給付，被告此一行為足
      以生損害於卯○○之信用、財產及其他活會會員之財產，
      亦無疑問。
    4.被告在其製發給會員之會單上記載卯○○之姓名（會員編
      號18），且未告知其他會員卯○○該會實際由其掌控（審
      理卷第79頁），再冒用卯○○名義偽造標單，持以投標而
      行使，向其他活會會員佯稱該次標會由卯○○得標，其行
      為顯係傳遞不實之資訊，足以影響各活會會員對被告誠信
      、清償能力及日後求償對象、債權保障程度之判斷，該當
      詐欺取財罪施用詐術之要件；其他活會會員係因誤以為卯
      ○○有參加前開合會、願按期支付會款，該次標會係卯○○以4,200 元得標，合會金將由卯○○取得、運用，乃分
      別交付如附表所示金額之會款予被告，則據各活會會員證
      述無訛，足認被告施用詐術之行為，已使其等陷於錯誤，
      因而交付本人之物。至於已得標（死會）會員於取得合會
      金以後，不問何人得標，至完會止，本有向會首按時交付
      會款之義務，不論會首有無冒標，對該會員並無施用詐術
      或使其陷於錯誤之可言，故被告向編號2 所示已得標會員
      林秀英收取之會款3 萬元，不能認定為被告詐得之財物（
      最高法院94年度台上字第3485號判決意旨參照）；又被告
      為前開詐欺取財行為之時間係94年4 月10日，檢察官補充
      理由書指稱被告掌控子○、乙○○、午○○、丑○○、庚○○、癸○○等6 會之情事（詳如附件二），則係於94年
      6 月以後（前開會員先後得標以後）始陸續發生，自無從
      認定為本案被告施用詐術之方法，均併此指明。
    5.另按刑法第210 條之偽造私文書罪，以無制作權人而捏造
      他人名義制作該文書為構成要件，如行為人對於此種文書
      本有制作權，縱令其制作之內容虛偽，且涉及他人之權利
      ，除合於同法第215 條之規定，而有業務上登載不實情形
      ，應依該條處罰外，尚難論以首開法條之罪。查我國民間
      互助會，係由會首招募會員參加而成立，並由會首制作會
      單，記載會員姓名及相關事項，交由會員收執以為憑信，
      會單上所列會員姓名，並非會員之署押，故會首在其有權
      制作之會單上縱有虛列他人姓名為會員，乃屬內容不實，
      並非冒用他人名義制作會單，不能論以刑法第210 條之偽
      造私文書罪（最高法院86年度台上字第3158號判決意旨參
      照）。本案被告既擔任合會之會首，本有製作會單之權責
      ，會單上所列會員姓名性質上亦非會員之署押，故被告在
      其製發給會員之會單上記載卯○○之姓名，尚與偽造文書
      或署押無涉，檢察官起訴書認前揭行為構成行使偽造私文
      書罪，容有誤會。惟因此部分如成立犯罪，仍與被告所犯
      詐欺取財罪及（冒名標會之）行使偽造私文書罪間有裁判
      上一罪關係，爰不另為無罪之諭知，附此敘明。
    6.綜上各節所述，足認被告首開部分自白屬實，本案事證已
      經明確，被告行使偽造私文書及詐欺取財之犯行洵堪認定
      ，應依法論科。
  (二)論罪科刑之理由
    1.被告行為後，94年2 月2 日修正公布之刑法及刑法施行法
      ，業於95年7 月1 日施行。參酌最高法院95年5 月23日刑
      事庭第8 次會議決議，於刑法修正施行後，應適用刑法第
      2 條第1 項之規定，就罪刑有關之共犯、未遂犯、想像競
      合犯、牽連犯、連續犯、結合犯，以及累犯加重、自首減
      輕暨其他法定加減原因（如身分加減）與加減比例等一切
      情形，綜其全部罪刑之結果，為「從舊從輕」之比較。本
      案與被告「罪刑有關」之法律變更部分，經比較修正前、
      後法律之規定，修正後法律並未有利於被告（詳見附表二
      ），自應適用被告行為時之修正前法律。
    2.被告所為，係犯刑法第339 條第1 項之詐欺取財罪及同法
      第216 條、第210 條之行使偽造私文書罪（其偽造「卯○○」署名之行為係偽造私文書之部分行為，偽造私文書之
      低度行為則為持以行使之高度行為所吸收，均不另論罪）
      。
    3.被告以一行使偽造標單而詐取會款之行為，同時侵害多數
      活會會員之財產法益，成立相同罪名之想像競合犯，應依
      刑法第55條想像競合犯之規定，從一重處斷。
    4.被告所犯詐欺取財、行使偽造私文書2 罪，有方法、目的
      之關係，應依修正前刑法第55條牽連犯之規定，從一重之
      行使偽造私文書罪處斷。
    5.審酌被告無刑事前科紀錄（審理卷第4 頁臺灣高等法院被
      告前案紀錄表參照），為取得會款供己運用，明知卯○○
      並未應允參加其召集之合會或同意其使用卯○○名義標取
      會款，仍執意將卯○○列名合在會會單上，並於該合會第
      3 次標會時即冒用卯○○名義製作標單投標並得標，進而
      向其他活會會員詐取合計達374,100 元之會款，使卯○○
      於其倒會時無端遭其他活會會員追討債務，亦平添其他活
      會會員行使權利之困難，犯後雖坦承使用卯○○名義標會
      ，卻一再矢口否認未經卯○○同意之事實，使本院耗費相
      當之時間及資源調查證據，又被告已於審理中與卯○○、
      寅○○成立調解（審理卷第31頁本院調解筆錄參照），承
      諾負起因前開合會所生責任，再參酌被告國中畢業學歷之
      智識程度，業工、已婚、與妻育有2 子1 女（均已成年）
      之生活狀況等一切情狀，量處如主文所示之刑。
    6.被告犯罪在96年4 月24日以前，符合中華民國九十六年罪
      犯減刑條例第2 條第1 項第3 款之減刑規定，爰依上開規
      定，減其宣告刑2 分之1 。
    7.被告未曾受有期徒刑以上刑之宣告，僅因一時需款運用而
      犯本案，犯後業已承諾以分期付款之方式賠償被害人寅○○，有持續工作賺取收入以履行賠償義務之必要（審理卷
      第31頁），於本院審理時，被害人寅○○陳稱不希望被告
      被判刑、希望被告還錢，卯○○亦表示提出告訴是為了證
      明清白不得已，希望對被告從輕量刑等語（審理卷第80頁
      ），衡酌前述情況，本院認前開對被告所宣告之刑，以暫
      不執行為適當，考量被告承諾對寅○○分期賠償之期間預
      計長逾5 年（自97年10月起連續64個月），爰依法併諭知
      緩刑5 年，並命被告按附件一調解筆錄所載方式向寅○○
      支付326,900 元，以啟自新，暨維被害人之權益。
    8.被告於94年4 月10日前開合會第3 次標會時，在標單上填
      寫之「卯○○」姓名，係偽造之署名，既無證據證明該標
      單已經滅失，應依刑法第219 條規定宣告沒收。
三、無罪部分：
  (一)公訴意旨略以：被告於95年12月10日20時許，前開互助會第
    13會由寅○○以3,900 元得標後，隨即捲款逃逸倒會，而向
    寅○○詐得490,500 元之會款，因認被告涉犯刑法第339 條
    第1 項之詐欺取財罪嫌。
  (二)經查，依證人寅○○於警詢、偵查中及本院審理時所為陳述
    ，寅○○從未曾取得其得標後應得之合會金（他432 卷第3
    、21至23、80頁；審理卷第58至59頁），則公訴意旨所指49
    0,500 元之會款，顯係被告分別向寅○○以外之其他活會會
    員或死會會員收取而來，並非寅○○交付被告之財物，被告
    所為自無對寅○○詐取財物之可言；此外，檢察官未曾敘明
    被告是否於該次標會前早有倒會捲款逃逸之意圖，更未舉出
    任何積極證據加以證明，是亦不能遽認被告於寅○○得標後
    向其他會員收取會款之行為，乃基於不法所有之意圖，或其
    他會員係陷於錯誤而對被告交付會款。被告於向其他會員收
    取會款後，縱未將寅○○應得之合會金交付寅○○，或有是
    否對寅○○構成背信或侵占之問題，然究竟與詐欺取財無涉
    。從而，本件檢察官認被告「詐得495,000 元」、觸犯詐欺
    取財罪云云，顯屬誤會，被告之犯罪不能證明，應諭知無罪
    之判決。
四、適用之法律：
  (一)刑事訴訟法第299 條第1 項前段、第301 條第1 項。
  (二)刑法第2 條第1 項前段、第216 條、第210 條、第339 條第
    1 項、第55條（想像競合犯規定，修正後增列但書部分係科
    刑之限制，為法理之明文化，非屬法律之變更，最高法院上
    揭決議參照）、第74條第1 項第1 款、第2 項第3 款（犯罪
    在刑法修正施行前，刑法修正施行後，緩刑之宣告，應適用
    修正後刑法第74條之規定，最高法院上揭決議參照）、第21
    9 條。
  (三)修正前刑法第55條（牽連犯規定）。
  (四)刑法施行法第1 條之1 第1 項、第2 項前段。
  (五)中華民國九十六年罪犯減刑條例第2 條第1 項第3 款、第7
    條。
本案經檢察官黃明正到庭執行職務。
中    華    民    國    97    年    12    月    9     日
                  刑事第一庭    審判長法  官  劉興浪
                                      法  官  蔡志宏
                                      法  官  羅貞元
附表一：
┌───────────────────────────────────────┐
│一、合會起迄日期：93年12月10日至96年10月10日。                                │
│二、每期會款：新臺幣3 萬元。                                                  │
│三、標會方法：出標金額最低2,500 元，增減均以50元為單位，出標金額最高者得標，採│
│    內標制，即各期活會會員應付會款為3 萬元減去得標會員出標金額，死會會員應付會│
│    款為3 萬元，均應於開標後5 日內給付。                                      │
│四、開標日期、時間及地點：每年2 、4 、6 、8 、10、12月10日晚上8 時，在苗栗縣通│
│    霄鎮○○里○○鄰○○路293 號會首己○○住處。                                │
│五、被告詐得財物金額計算式：（25,800×14）＋12,900＝374,100。                 │
├──┬────┬────┬────────┬────────┬────────┤
│編號│會單所載│實際參加│截至94年4 月10日│94年4 月10日開標│被告詐得財物金額│
│    │會員名稱│會員姓名│為止標會情形    │後支付會款金額  │                │
├──┼────┼────┼────────┼────────┼────────┤
│1   │己○○  │己○○  │於93年12月10日不│無              │無              │
│會首│        │        │經投標取得首期合│                │                │
│    │        │        │會金            │                │                │
├──┼────┼────┼────────┼────────┼────────┤
│2   │鄭老師  │丑○○  │活會            │25,800元        │同左            │
├──┼────┼────┼────────┼────────┼────────┤
│3   │林秀英  │林秀英  │於94年2 月10日以│30,000元        │無              │
│    │        │        │4,000元得標     │                │                │
├──┼────┼────┼────────┼────────┼────────┤
│4   │薛世吉（│癸○○  │活會            │25,800元        │同左            │
│    │實為「薛│        │                │                │                │
│    │世杰」）│        │                │                │                │
├──┼────┼────┼────────┼────────┼────────┤
│5   │郭明月  │巳○○  │活會            │25,800元        │同左            │
├──┼────┼────┼────────┼────────┼────────┤
│6   │辰○○  │辰○○  │活會            │25,800元        │同左            │
├──┼────┼────┼────────┼────────┼────────┤
│7   │余漢旗  │丁○○  │活會            │25,800元        │同左            │
├──┼────┼────┼────────┼────────┼────────┤
│8   │庚○○  │庚○○  │活會            │25,800元        │同左            │
├──┼────┼────┼────────┼────────┼────────┤
│9   │壬○○  │壬○○  │活會            │25,800元        │同左            │
├──┼────┼────┼────────┼────────┼────────┤
│10  │子○    │子○、  │活會            │12,900元（此會係│同左            │
│    │        │己○○  │                │子○、己○○合資│                │
│    │        │        │                │參與，子○僅須給│                │
│    │        │        │                │付會款之半數）  │                │
├──┼────┼────┼────────┼────────┼────────┤
│11  │賴秀足  │辛○○○│活會            │25,800元        │同左            │
├──┼────┼────┼────────┼────────┼────────┤
│12  │丙○○  │丙○○  │活會            │25,800元        │同左            │
├──┼────┼────┼────────┼────────┼────────┤
│13  │戊○○  │戊○○  │活會            │25,800元        │同左            │
├──┼────┼────┼────────┼────────┼────────┤
│14  │寅○○  │寅○○  │活會            │25,800元        │同左            │
├──┼────┼────┼────────┼────────┼────────┤
│15  │午○○  │午○○  │活會            │25,800元        │同左            │
├──┼────┼────┼────────┼────────┼────────┤
│16  │甲○○  │甲○○  │活會            │25,800元        │同左            │
├──┼────┼────┼────────┼────────┼────────┤
│17  │張榮達  │乙○○  │活會            │25,800元        │同左            │
├──┼────┼────┼────────┼────────┼────────┤
│18  │卯○○  │己○○  │於97年4 月10日以│無              │無              │
│    │        │        │4,200元得標     │                │                │
└──┴────┴────┴────────┴────────┴────────┘
附表二：
┌──────┬──────────┬──────────┬──────────┐
│比較項目    │修正前刑法          │修正後刑法          │比較結果            │
├──────┼──────────┼──────────┼──────────┤
│刑法第339 條│罰金最低額為銀元1 元│罰金最低額為新臺幣  │以修正前刑法有利於被│
│第1 項詐欺取│即新臺幣3 元以上（第│1,000 元以上，以百元│告                  │
│財罪主刑中罰│33條第5 款，現行法規│計算之（第33條第5 款│                    │
│金刑之最低額│所定貨幣單位折算新臺│）                  │                    │
│            │幣條例第2 條）      │                    │                    │
├──────┼──────────┼──────────┼──────────┤
│牽連犯      │犯一罪而其方法或結果│刪除此部分規定，犯一│被告所犯詐欺取財、行│
│            │之行為犯他罪名者，從│罪而其方法或結果之行│使偽造私文書2 罪，依│
│            │一重處斷（第55條）  │為犯他罪名者，仍應分│修正前刑法僅從一重之│
│            │                    │論併罰              │行使偽造私文書罪處斷│
│            │                    │                    │，依修正後刑法則應併│
│            │                    │                    │合處罰，以修正前刑法│
│            │                    │                    │有利於被告          │
├──────┴──────────┴──────────┴──────────┤
│綜合比較結果：                                                                │
│修正後刑法之規定並未有利於被告，應依刑法第2 條第1 項前段，適用被告行為時之修正│
│前刑法。                                                                      │
└───────────────────────────────────────┘
以上正本證明與原本無異。
如不服本判決應於收受判決後10日內向本院提出上訴書狀，並應
應敘述具體理由。其未敘述上訴理由者，應於上訴期間屆滿後20
日內向本院補提理由書 (均須按他造當事人之人數附繕本)「 切
勿逕送上級法院」。告訴人或被害人如對本判決不服者，應具備
理由請求檢察官上訴，其上訴期間之計算係以檢察官收受判決正
本之日期為準。
                                      書記官  陳  建  分
中    華    民    國    97    年    12    月    10    日
中華民國刑法第216 條
行使第210 條至第215 條之文書者，依偽造、變造文書或登載不
實事項或使登載不實事項之規定處斷。
中華民國刑法第210 條
偽造、變造私文書，足以生損害於公眾或他人者，處5 年以下有
期徒刑。
中華民國刑法第339 條第1 項
意圖為自己或第三人不法之所有，以詐術使人將本人或第三人之
物交付者，處5 年以下有期徒刑、拘役或科或併科1 千元以下罰
金。


司法院資訊處製作；財團法人民間司法改革基金會備份。
